【裁判字號】    97,上,313
【裁判日期】    971223
【裁判案由】    分割共有物
【裁判全文】
臺灣高等法院臺中分院民事判決           97年度上字第313號
上  訴  人  乙○○
訴訟代理人  張績寶律師
複代理人    張瓊文律師
            莊惠祺律師
被上訴人    甲○○
訴訟代理人  劉喜律師
上列當事人間請求分割共有物事件，上訴人對於中華民國97年7
月16日臺灣臺中地方法院96年度訴字第631號第一審判決提起上
訴，本院於民國97年12月9日言詞辯論終結，判決如下：
    主  文
上訴駁回。
第二審訴訟費用由上訴人負擔。
    事實及理由
甲、程序部分
一、按訴狀送達後，原告不得將原訴變更或追加他訴。但因擴張
    或減縮應受判決事項之聲明者，則不在此限。被告於訴之變
    更或追加無異議，而為本案之言詞辯論者，視為同意變更或
    追加。民事訴訟法第255條第1項第3款、同條第2項分別定有
    明文。次按，訴之變更或追加，得於言詞辯論時為之，並應
    記載於言詞辯論筆錄；同法第261條亦有明文。
二、查本件被上訴人於民國（下同）95年9月1日於原審起訴主張
    : 就兩造共有坐落臺中縣大肚鄉○○段第311地號土地（下
    稱系爭土地）求為裁判分割，並聲明求為判決：「兩造共有
    坐落台中縣大肚鄉○○段三一一號、地目田、面積三四七五
    平方公尺請准予分割，分割方法為：如附圖壹所示Ａ部分面
    積一七三七點五平方公尺分歸原告甲○○取得，Ｂ部分面積
    一七三七點五平方公尺分歸被告乙○○取得（以上所示面積
    位置均以實測為準）。」（見原審卷第1頁）嗣雖於97年2月
    25日提出民事言詞辯論狀，依履行契約法律關係變更訴之聲
    明為：「兩造共有坐落台中縣大肚鄉○○段三一一號、地目
    田、面積三四四八平方公尺、及同段三一一之三號地目田、
    面積三八六平方公尺、及同段二八四號、地目田、面積八十
    平方公尺等三筆土地之請准予合併分割，分割方法為：如附
    圖甲案所示Ａ１部分面積一八五○平方公尺分歸原告甲○○
    取得，Ｂ１部分面積一○四○平方公尺、及Ｃ１部分面積三
    八六平方公尺、及Ｄ１部分面積三三二平方公尺、及Ｅ１部
    分面積八十平方公尺分歸被告乙○○取得，Ｆ１部分面積２
    ２６平方公尺由兩造依原有持分比例保持共有，並供作道路
    使用。」（見原審卷第126頁）。惟上訴人原審訴訟代理人
    同日收受被上訴人上開言詞辯論意旨狀，並未表示同意被上
    訴人訴之變更；原審承辦法官於同日之言詞辯論期日，尚且
    諭知兩造就系爭第311號土地提出分割方案（見原審卷第124
    頁）。上訴人於97年3月10日陳報狀及被上訴人於所於97年3
    月13日民事提出方案狀，亦均僅針對系爭第311號土地提出
    分割方案（見原審卷第133至138頁）。嗣兩造於97年4月25
    日勘驗期日之陳述，及原審囑託臺中縣清水地政事務所鑑測
    之分割方案，亦均僅對系爭第311號土地為之。又原審96年6
    月16日最後一次言詞辯論期日，被上訴人當庭以言詞陳述其
    訴之聲明為：「請求分割系爭土地（即系爭第311地號土地
    ，請求C部分分割給原告，A部分分割給被告，B部分按原來
    應有比例保持共有。」上訴人則答辯聲明：「請求分割系爭
    土地，請求C部分分割給被告，A部分分割給原告，B部分按
    原來應有比例保持共有。」（見原審卷第165頁）。是被上
    訴人於96年2月25日所為前開訴之變更，是否已生訴之變更
    之效力，已非無疑。縱認已生訴之變更之效力；惟被上訴人
    於96年6月16日言詞辯論期日所為訴之聲明，既僅就系爭第
    311號土地請求裁判分割；應認被上訴人復為訴之變更；上
    訴人未對被上訴人變更聲明提出異議，且已為本案之言詞辯
    論，則依上開民事訴訟法之規定，即應視為上訴人同意被上
    訴人之變更。
三、另按原告將原訴變更時，如有以訴之變更合法為條件，撤回
    原訴之意思，而其訴之變更不合法者，除駁回新訴外，固應
    仍就原訴予以裁判。若其訴之變更合法，而其原訴可認為已
    撤回，因而終結者，自應專就新訴裁判；最高法院29年上字
    第1771號判例要旨可資參照。本件被上訴人於原審所為訴之
    變更既屬合法，業如前述，其於原審就上開3筆土地請求裁
    判分割之原訴，即因變更為僅就系爭土地裁判分割之請求，
    而可認為係撤回與系爭土地同段第284、311之3地號2筆土地
    部分請求裁判分割之訴，原審僅就系爭土地為審酌、裁判，
    洵為適法。上訴人抗辯被上訴人未撤回第284、311之3地號2
    筆土地分割之請求，原審僅就系爭土地為辯論，顯有程序上
    之重大瑕疵云云，自不足採。
乙、實體部分
壹、兩造之聲明
一、上訴人之上訴聲明
（一）原判決廢棄。
（二）兩造共有坐落臺中縣大肚鄉○○段第311地號，地目田，
      面積3,475平方公尺應分割如原審判決附圖所示C 部分分
      歸上訴人所有，A部分分歸被上訴人所有，B部分分歸兩造
      按原來應有比例保持共有。
（三）第一、二審訴訟費用均由被上訴人負擔。
二、被上訴人之答辯聲明
（一）上訴駁回。
（二）第二審訴訟費用由上訴人負擔。
貳、兩造之陳述
一、被上訴人於原審起訴主張略以：坐落臺中縣大肚鄉○○段第
    311地號之系爭土地（面積3,475平方公尺，地目田，使用分
    區○○○○路王田交流道附近特定計劃區），為兩造所共有
    ，應有部分各為2分之1。因系爭土地之共有人間未訂有不分
    割之契約，兩造復無法就分割達成一致協議，被上訴人自得
    請求裁判分割。又兩造同意就系爭土地依如原判決附圖（即
    臺中縣清水地政事務所97年4月25日鑑定圖）所示之分割位
    置，B部分土地面積167平方公尺，留作兩造分割後兩造各取
    得土地之對外通道使用，並由兩造按應有部分比例2分之1、
    2分之1維持共有；至於如原判決附圖C部分土地面積1,654平
    方公尺，現大部分由被上訴人分管占有使用中，宜分歸被上
    訴人所有；A部分土地面積1,654平方公尺現大部分由上訴人
    占有使用中，宜分歸上訴人所有，如兩造無法協議位置，並
    同意抽籤以決定分得土地之位置。
二、被上訴人於本院補充陳述略以：上訴人於97年4月25日原審
    勘驗系爭土地時，亦已表明同意以抽籤方式決定系爭土地之
    分割地點，道路部分並以各2分之1共有；嗣97年6月16日原
    審開庭時，上訴人當庭親自抽籤，而抽到如原判決附圖A部
    分所示位置，則原審所判方案既係以兩造合意決定之抽籤方
    式為之，且符合兩造原分管使用之位置，即為妥適。上訴人
    不滿其所抽得位置，猶提起本件上訴，任意爭執，實無理由
    。
三、上訴人於原審答辯略以：同意被上訴人主張之分割位置予以
    分割系爭土地，且同意如原判決附圖B部分保持共有作為道
    路使用，惟如原判決附圖C部分土地面積1,654平方公尺，現
    雖大部分由被上訴人分管占有使用中，然其南方與上訴人所
    有之同段第278之17地號土地相鄰，如C部分土地分歸上訴人
    有，則兩塊土地合併使用，經濟效益更大，被上訴人分得A
    部分土地對其耕作之行使並無大礙，是C部分土地宜分歸上
    訴人所有，A部分土地則宜分歸被上訴人所有，如分割位置
    無法協議，亦同意以抽籤決定。
四、上訴人於本院補充陳述略以：依土地現有使用狀況而定共有
    物分割位置，不外避免拆除建物以維護社會經濟效益，惟系
    爭土地上有兩造各自占有部分種植之稻米，目前休耕中，有
    原審勘驗筆錄可稽，倘如原判決附圖所示A部分分歸被上訴
    人取得，被上訴人不會面臨拆除建物窘境，對其亦無不利；
    而使上訴人分歸取得C部分，被上訴人所有土地均能相連合
    併使用，自較符合地盡其利之原則。
參、本院得心證之理由
一、按各共有人得隨時請求分割共有物。但因物之使用目的不能
    分割或契約訂有不分割之期限者，不在此限，民法第823條
    第1項定有明文。經查，被上訴人於原審起訴主張：坐落臺
    中縣大肚鄉○○段第311地號之系爭土地（面積3,475平方公
    尺，地目田，使用分區○○○○路王田交流道附近特定計劃
    區），為兩造所共有，應有部分各為2分之1。因系爭土地之
    共有人間無不分割之契約，而兩造無法就分割方法達成協議
    ，被上訴人自得請求裁判分割等事實，為上訴人所不爭執，
    並有系爭土地地籍圖謄本、土地登記第二類謄本、臺中縣大
    肚鄉都市計畫土地使用分區（或公共設施用地）證明書各一
    份，在卷足憑（見原審卷第5至7頁），應堪採信。另查，兩
    造就系爭土地既未訂有不能分割之契約，且系爭土地依法亦
    無不能分割之限制，被上訴人請求裁判分割系爭土地，參照
    上開民法規定，自應准許。
二、按共有物之分割方法，不能協議決定者，法院得因任何共有
    人之聲請，命以原物分配於各共有人，或變賣共有物，以價
    金分配於各共有人，民法第824條第2項定有明文。再者，法
    院就共有物所定之分割方法，分配原物與變賣之而分配價金
    ，孰為適當，有自由裁量之權，不受任何共有人主張之拘束
    （最高法院29年上字第1792號判例參照）。準此，請求分割
    共有物之訴，法院應依民法第824條第2、3項之規定，斟酌
    共有人之意願，共有物之性質、經濟效益及全體共有人之利
    益，為公平適當之分配。
三、系爭土地，經原審於96年6月21日、97年4月25日會同地政人
    員勘驗、測量結果：系爭土地上並無任何建物，現由兩造各
    自占有一部分種植稻米，北邊有一條水溝靠近馬路（約12公
    尺寬），與馬路高低差約1公尺，東側有鐵路，兩造同意設
    置道路（約6公尺寬即如原判決附圖B部分）之部分，將來可
    以通至北方之道路等情，有勘驗筆錄、臺中縣清水地政事務
    所鑑定圖各一份，附卷可稽（見原審卷第98至99頁、153至
    156頁）。又按系爭土地兩造同意依如原判決附圖所示之分
    割位置著手分割，B部分土地面積167平方公尺，留作兩造分
    割後，各自取得土地之對外通道使用，並由兩造按應有部分
    比例2分之1、2分之1維持分別共有。至於如附圖C部分土地
    面積1,654平方公尺，現大部分由被上訴人分管占有使用中
    ，A部分土地面積1,654平方公尺現大部分由上訴人占有使用
    中等情，亦為兩造所不爭執。再者，兩造就系爭土地之分割
    位置，並無爭議，僅就各自所得取得位置有所爭執，觀諸原
    審於96年6月21日勘驗筆錄與兩造就系爭土地於原審所提出
    之分割方案可明（見原審卷第99、133至138頁）。兩造因無
    法就系爭土地分割位置取得共識，乃於原審同意以抽籤之方
    式，決定兩造各自分割取得如附圖A部分或C部分土地，嗣經
    兩造於原審97年6月16日言詞辯論庭中，當場抽籤決定各自
    分割取得之位置，抽籤之結果，上訴人抽得1號順序籤與如
    原判決附圖A部分所示分割位置，被上訴人則抽得2號順序籤
    與如原判決附圖C部分所示分割位置（見原審卷第165至166
    頁，即原審97年6月16日言詞辯論筆錄）。本院衡酌系爭土
    地現有分管使用狀態，兩造於原審已合意決定取得分割系爭
    土地之方式與抽籤之結果，認應依如原判決附圖所示之方案
    為原物分割為宜，即除B部分土地經由兩造同意留作道路使
    用，並以原應有部分比例維持共有外；如原判決附圖C部分
    土地面積1,654平方公尺，分歸被上訴人所有；A部分土地面
    積1,654平方公尺，分歸上訴人所有，始稱公允。上訴人徒
    稱其如能分得C部分土地，與其所有他筆土地相連使用，較
    能使地盡其利云云，自不足採。
四、綜上所述，被上訴人請求分割兩造共有系爭第311號土地，
    應依前述如原判決附圖所示方法分割，始為妥洽；原判決所
    示分割方法，洵屬允當。上訴意旨指摘原判決不當，求為廢
    棄，為無理由，應予駁回。
五、本件分割共有物，兩造間有不同分割之意見，惟依當時之情
    況，係屬於防禦自己權利所必要之行為，故命兩造各按應有
    比例負擔一部分訴訟費用，較為公允。
六、本件事證已臻明確，兩造其餘陳述與舉證，認於判決結果不
    生影響，無予逐一論述之必要；至上訴人另請求分割臺中縣
    大肚鄉○○段第284、311之3地號土地，業經本院另以裁定
    駁回，附此敘明。
七、據上論結，本件上訴為無理由，爰依民事訴訟法第449條第1
    項、第78條、第81條第2款，判決如主文。
中    華    民    國    97    年    12    月    23    日
                  民事第二庭    審判長法  官  邱森樟
                                      法  官  蔡秉宸
                                      法  官  翁芳靜
以上正本係照原本作成。
如對本判決上訴，須於收受判決送達後二十日內向本院提出上訴
書狀，其未表明上訴理由者，應於提出上訴後二十日內向本院提
出上訴理由書（須按他造人數附具繕本）。
上訴時應提出委任律師為訴訟代理人之委任狀。具有民事訴訟法
第四百六十六條之一第一項但書或第二項之情形為訴訟代理人者
，另應附具律師及格證書及釋明委任人與受任人有該條項所定關
係之釋明文書影本。
                                      書記官  陳桂芬
中    華    民    國    97    年    12    月    23    日
                                                      Ａ


司法院資訊處製作；財團法人民間司法改革基金會備份。
